臺灣高雄地方法院刑事判決　　　　　　　　94年度易字第70號
公　訴　人　臺灣高雄地方法院檢察署檢察官
被　　　告　丁○○　男　43歲.
　　　　　　丙○○　男　55歲.
上列被告因傷害案件，經檢察官聲請簡易判決處刑（93年度核退
偵字第560 號），本院認不宜簡易判決處刑，改依通常程序判決
如下：
    主  文
丁○○傷害人之身體，處拘役參拾日，如易科罰金，以參佰元折
算壹日。
丙○○無罪。
    事  實
一、丁○○與丙○○為同住於高雄市○○區○○路3 號大樓內之
    鄰居，平日感情不睦。民國93年7 月6 日8 時55分許，丁○○因機車外殼刮傷問題，與丙○○發生口角，丙○○先持隨
    身手提包，揮打丁○○之頭、臉，丁○○見狀，竟基於傷害
    人之身體之犯意，趁丙○○回頭欲載送女兒乙○○上學之際
    ，以其內置有起子、尖嘴鉗等工具之工具包敲擊丙○○之左
    後腰，使丙○○受有左肘疼痛紅腫、左腰擦傷兩處（1 ×1
    公分、1 ×1 公分）、紅腫（8 ×2 公分）等傷害。
二、案經丙○○訴由高雄市政府警察局苓雅分局報請臺灣高雄地
    方法院檢察署檢察官偵查後，聲請簡易判決處刑，本院認不
    宜簡易判決處刑，改依通常程序審判。
    理  由
壹、程序方面：
  一、按刑事訴訟法關於證人之訊問，採具結制度，其用意在擔
      保證言之真實性及憑信性，並提高證人之責任心及警戒心
      ，使為誠實之陳述，是具結乃證言真實性之程序擔保，故
      刑事訴訟法第158 條之3 明定：「證人、鑑定人依法應具
      結而未具結者，其證言或鑑定意見，不得作為證據」。查
      證人即告訴人丙○○、丁○○於偵查中以告訴人身分，分
      別對於被告丁○○、丙○○之案件應訊時，乃被告以外之
      第三人，本質上均為證人，且無依法不得命其具結之原因
      ，然檢察官於偵查中針對被告丁○○、丙○○之案件，訊
      問告訴人丙○○、丁○○時，均未命其等具結，是證人即
      告訴人丙○○、丁○○於偵查中，針對被告丁○○、丙○○之案件，以告訴人身分應訊時所為之證言，均無證據能
      力，不得作為證據。
  二、次按，被告以外之人於審判外之言詞或書面陳述，除法律
      有規定者外，不得作為證據；再被告以外之人於偵查中向
      檢察官所為之陳述，除顯有不可信之情況外，得為證據；
      又被告以外之人於檢察事務官、司法警察官或司法警察調
      查中所為之陳述，與審判中不符時，其先前之陳述具有較
      可信之特別情況，且為證明犯罪事實存否所必要者，得為
      證據；另下列文書，亦得為證據：1 除顯有不可信之情況
      外，公務員職務上製作之紀錄文書、證明文書。2 除顯有
      不可信之情況外，從事業務之人於業務上或通常業務過程
      所須製作之紀錄文書、證明文書。3 除前2 款之情形外，
      其他於可信之特別情況下所製作之文書，亦得為證據；又
      被告以外之人於審判外之陳述，雖不符刑事訴訟法第159
      條之1 至第159 條之4 之規定，而經當事人於審判程序同
      意作為證據，法院審酌該言詞陳述或書面陳述作成時之情
      況，認為適當者，亦得為證據；另當事人、代理人或辯護
      人於法院調查證據時，知有第159 條第1 項不得為證據之
      情形，而未於言詞辯論終結前聲明異議者，視為有前項之
      同意，刑事訴訟法第159 條第1 項、第159 條之1 第2 項
      、第159 條之2 、第159 條之4 、第159 條之5 第1 項、
      第2 項分別定有明文。查：
      (一)證人即乙○○於偵查中具結後，向檢察官所為之陳述，
        雖為被告以外之人於審判外之陳述，屬於傳聞證據，然
        此乃證人乙○○於偵查中向檢察官所為之陳述，且本院
        審酌證人乙○○於偵查中陳述時之外在環境及情況，並
        無顯有不可信之情況，應認證人乙○○先前於偵查中向
        檢察官所為之陳述，符合刑事訴訟法第159 條之1 第2
        項之規定，得為證據，而有證據能力。
      (二)證人即阮綜合醫院醫師林至欣於司法警察調查（下稱警
        詢）中所為之陳述，雖為被告以外之人於審判外之陳述
        ，屬於傳聞證據，且檢察官及被告丁○○、丙○○於審
        判中均未聲請傳喚證人林至欣，並不存在其於警詢中所
        為之陳述，與審判中不符之情形，惟因檢察官及被告於
        審判程序均同意以證人林至欣於警詢中所為之陳述作為
        證據，本院審酌該言詞陳述之證據取得過程並無瑕疵、
        與待證事實具有關連性等情況，認為適當，應認依刑事
        訴訟法第159 條之5 第1 項之規定，得為證據，而有證
        據能力。
      (三)卷附阮綜合醫院病歷影本1 份，雖為被告以外之人於審
        判外之書面陳述，屬於傳聞證據，然此乃阮綜合醫院從
        事業務之人於通常業務過程不間斷而準確記載，且係完
        成於業務終了前後，無預見日後可能會被提供作為證據
        之偽造動機，應屬刑事訴訟法第159 條之4 第2 款所稱
        之紀錄文書，又查無證據證明上開病歷影本，顯有不可
        信之情況，應認依刑事訴訟法第159 條之4 第2 款之規
        定，得為證據，而有證據能力。
      (四)卷附阮綜合醫院驗傷診斷書及診斷證明書各1 紙，乃被
        告以外之人，即從事診斷之阮綜合醫院醫師於審判外所
        為之書面陳述，屬於傳聞證據。又該驗傷診斷書及診斷
        證明書，為民間醫院之醫師針對個案而製作之診斷書，
        雖與刑事訴訟法第159 條之4 第1 款所示之公務員職務
        上製作之紀錄文書或證明文書不符，亦與刑事訴訟法第
        159 條之4 第2 款所示之於通常業務過程不間斷、有規
        律而準確記載，大部分紀錄完成於業務終了前後，並未
        預見日後可能提供作為證據之紀錄文書或證明文書有間
        （該款之立法理由可參），然查，醫師依醫師法第17條
        之規定，如無法令規定之理由，不得拒絕診斷書之交付
        ，且若出具與事實不符之診斷書，依醫師法第28條之4
        第5 款之規定，可處新臺幣100,000 元以上500,000 元
        以下罰鍰，並得併處限制執業範圍、停業處分1 個月以
        上1 年以下或廢止其執業執照；情節重大者，並得廢止
        其醫師證書，可知醫師出具之診斷書若有錯誤、虛偽，
        醫師之執業執照、醫師證書均可能因而廢止，是其正確
        性甚高，且司法機關隨時可以調取醫師依醫師法第12條
        規定而製作，並由醫師執業之醫療機構依醫療法第48條
        規定保存之病歷與之相互核對，設有錯誤，甚易發現並
        糾正，是以，診斷證明書應與公務員職務上製作之文書
        具有同等程度之可信性，屬於刑事訴訟法第159 條之4
        第3 款所稱之其他於可信之特別情況下所製作之文書。
        準此，上開驗傷診斷書及診斷證明書各1 份，既係醫師
        依醫師法第17條之規定出具之診斷書，而屬刑事訴訟法
        第159 條之4 第3 款所稱之其他於可信之特別情況下所
        製作之文書，自應認得為證據，而有證據能力。
      (五)證人即告訴人丙○○、丁○○於警詢時以告訴人身分，
        分別對於被告丁○○、丙○○之案件應詢時，所為之陳
        述，為被告以外之人於審判外之陳述，屬於傳聞證據，
        且檢察官、被告丁○○均未聲請傳喚告訴人丙○○作證
        ，檢察官、被告丙○○亦未聲請傳喚告訴人丁○○作證
        ，並不存在其等於警詢中所為之陳述，與審判中不符之
        情形，而被告丁○○、被告丙○○於審判程序復分別不
        同意以告訴人丙○○、丁○○於警詢中所為之陳述，作
        為證據，揆諸前揭規定，告訴人丙○○、丁○○於警詢
        中所為之陳述，均不得為證據，而無證據能力。
  三、再按，傳聞法則乃對於被告以外之人於審判外之言詞或書
      面陳述，亦即針對被告以外之人於審判外以言詞或書面所
      為之供述證據而為之規範。卷附攝有牆壁及機車損壞狀況
      之照片6 幀，乃以科學、機械之方式，對於現場狀況所為
      忠實且正確之記錄，性質上並非供述證據，應無刑事訴訟
      法第159 條第1 項規定之適用，附此敘明。
貳、實體方面：
  一、有罪部分：
    (一)訊據被告丁○○對於右揭時地出手毆打告訴人丙○○等情
      供認不諱，惟矢口否認有上開犯行，辯稱：丙○○以手提
      包毆打伊，伊當然反擊，伊係自衛云云。經查：
      (1)被告丁○○於右揭時地，因告訴人丙○○先持隨身手提
        包，朝其頭、臉揮打，而以前述方式毆打告訴人丙○○
        之左後腰，使告訴人丙○○受創之事實，業據被告於警
        詢、偵查及本院審判中供認不諱（參見警卷第1 頁、偵
        查卷卷(二)第20頁及本院94年3 月29日審判筆錄，本院卷
        第51頁），核與證人乙○○於警詢、偵查及本院審判中
        證述：伊父丙○○回頭欲載送伊上學，丁○○持工具包
        擊打伊父丙○○之腰部等情（參見偵查卷卷(二)第4 頁、
        第20頁及本院94年3 月29日審判筆錄，本院卷第41 頁
        ）相符，而告訴人於93年7 月6 日前往綜合醫院診治，
        確受有左肘疼痛紅腫、左腰擦傷兩處（1 ×1 公分、1
        ×1 公）、紅腫（8 ×2 公分）等傷害，亦有阮綜合醫
        院驗傷診斷書1 紙在卷可按（參見警卷第5 頁），足認
        被告丙○○應有於右揭時地，趁告訴人丙○○回頭欲載
        具之工具包敲擊丙○○之左後腰，使丙○○受有上開傷
        害無疑。
      (2)至被告丁○○雖以前揭情詞置辯，惟按，正當防衛必須
        對於現在不法之侵害始得為之，侵害業已過去，即無正
        當防衛可言。至彼此互毆，又必以一方初無傷人之行為
        ，因排除對方不法之侵害而加以還擊，始得以正當防衛
        論。故侵害已過去後之報復行為，與無從分別何方為不
        法侵害之互毆行為，均不得主張防衛權（最高法院30年
        上字第1040號判例參照）。本件被告丁○○原係趁告訴
        人丙○○回頭欲載送女兒乙○○上學之際，以工具包敲
        擊丙○○之左後腰，已如前述，可知被告丁○○前揭行
        為，乃侵害已過去後之報復行為，揆諸前揭說明，自不
        得主張正當防衛。
      (3)綜上所陳，被告上開辯解，無非事後卸責之詞，不足採
        信。本件事證明確，被告犯行洵堪認定。
    (二)核被告丁○○所為，係犯刑法第277 條第1 項傷害罪。爰
      審酌被告丁○○僅因細故，即出手毆打告訴人，告訴人丙○○先前亦有持隨身手提包，揮打丁○○之頭、臉之舉止
      ，對於被告丁○○之行為，應有相當之剌激，告訴人丙○○所受傷害不重，及被告丁○○犯罪後否認犯行，態度不
      佳等一切情狀，量處如主文所示之刑，並諭知易科罰金之
      折算標準。
  二、無罪部分：
    (一)公訴意旨另以：被告丙○○與丁○○為同住在高雄市○○
      區○○路3 號棟內之鄰居，於93年7 月6 日8 時55分許，
      因樓梯間油漆剝落及機車外殼遭刮花等問題產生口角，被
      告丙○○遂先持隨身手提包揮打丁○○之頭、臉，致丁○○左耳耳鳴。因認被告丙○○涉犯刑法第277 條第1 項之
      普通傷害罪嫌。
    (二)本件公訴人認被告丙○○涉犯前揭普通傷害之犯行，無非
      係以：(1)被告丙○○於警詢及偵查中之供述；(2)證人林至
      欣於偵查中、證人劉若翔於警詢、偵查之證言；(3)阮綜合
      醫院診斷證明書1 紙，為其論據。訊據被告丙○○固坦承
      於右揭時地持隨身手提包朝丁○○揮打等情，惟堅決否認
      有上開犯行，辯稱：伊並未擊中丁○○云云。
    (三)按犯罪事實應依證據認定之，無證據不得認定犯罪事實；
      又不能證明被告犯罪者，應諭知無罪之判決，刑事訴訟法
      第154 條第2 項、第301 條第1 項分別定有明文。次按，
      刑法第277 條第1 項之傷害罪，以有傷害人之意思為傷害
      行為，並發生傷害之結果，且傷害行為與傷害之結果間，
      在客觀上有相當因果關係，始得成立。若加害者以傷害人
      之意思而加暴行，尚未發生之傷害之結果，除法律對於此
      項暴行另有處罰規定者外，自不成立何種罪名。又所謂相
      當因果關係，係指依經驗法則，綜合行為當時所存在之一
      切事實，為客觀之事後審查，認為在一般情形下，有此環
      境、有此行為之同一條件，均可發生同一之結果者，則該
      條件即為發生結果之相當條件，行為與結果即有相當之因
      果關係。反之，若在一般情形下，有此同一條件存在，而
      依客觀之審查，認為不必皆發生此結果者，則該條件與結
      果不相當，不過為偶然之事實而已，其行為與結果間即無
      相當因果關係（最高法院23年上字第763 號、76年臺上字
      第19 2號判例意旨參照）。再按，刑事審判基於憲法正當
      法律程序原則，對於犯罪事實之認定，採證據裁判及自白
      任意性等原則。刑事訴訟法據以規定嚴格證明法則，必須
      具證據能力之證據，經合法調查，使法院形成該等證據已
      足證明被告犯罪之確信心證，始能判決被告有罪（司法院
      大法官會議釋字第582 號解釋理由書參照）。復按，檢察
      官對於起訴之犯罪事實，應負提出證據及說服之實質舉證
      責任。倘其所提出之證據，不足為被告有罪之積極證明，
      或其指出證明之方法，無從說服法院以形成被告有罪之心
      證，基於無罪推定之原則，自應為被告無罪判決之諭知（
      最高法院92年臺上字第128 號判例足參）。然查：
      (1)被告丙○○於右揭時地，持隨身手提包朝告訴人丁○○
        之頭、臉揮打之事實，業據被告丙○○於本院準備程序
        中供認不諱（參見本院94年2 月4 日準備程序筆錄，本
        院卷第20頁），參以證人乙○○於偵查中結證：伊下樓
        時見到丁○○以手摀住臉頰、耳朵及上臂等語（參見偵
        查卷卷(二)第20頁），若被告丙○○於前揭時地，持隨身
        手提包朝告訴人丁○○之頭、臉揮打，並未擊中告訴人
        丁○○，告訴人丁○○應無以手摀住臉頰、耳朵及上臂
        之理？足見被告丙○○於前揭時地，確有持隨身手提包
        朝告訴人丁○○之頭、臉部揮打，並擊中告訴人丁○○
        之傷害行為無訛。被告丙○○辯稱：伊並未擊中丁○○
        云云，自無足取。
      (2)至證人乙○○於本院審判中雖證稱：伊下樓時，丁○○
        並未摀住臉頰及上臂，偵查中亦未如此陳述云云（參見
        本院94年3 月29日審判筆錄，本院卷第41頁），惟核與
        其於偵查中結證：伊下樓時見到丁○○以手摀住臉頰、
        耳朵及上臂等語（參見偵查卷卷(二)第20頁），已有不符
        ，顯係事後迴護被告丙○○之詞，不足採信。
      (3)本件被告丙○○雖有於右揭時地，持隨身手提包朝告訴
        人丁○○之頭、臉部揮打，並擊中告訴人丁○○之傷害
        行為，且卷附之阮綜合醫院診斷證明書1 紙（參見警卷
        第6 頁），並記載告訴人有「左側耳鳴」之症狀，然查
        ，告訴人丁○○於前往阮綜合醫院診治時，並無明顯外
        傷，僅係告訴人丁○○自稱於93年7 月6 日早上遭致毆
        打後，左側耳鳴等情，業據證人即開立上開診斷證明書
        之醫師林至欣於警詢中證述屬實，並有阮綜合醫院病歷
        影本1 份在案可按，足見前揭傷勢之記載，乃醫師林至
        欣依據告訴人丁○○之陳述而為，並非醫師林至欣依其
        觀察所得，自不得憑該診斷證明書之記載，遽認告訴人
        丁○○確有左側耳鳴症狀之傷勢。況且，縱令告訴人丁○○於93年7 月6 日前往阮綜合醫院診治時，確實受有
        左側耳鳴之症狀，惟因頭部外傷後影響聽神經致耳鳴現
        象雖有其可能性，但目前並無客觀檢查可以證實，耳鳴
        一般常由神經受損、噪音傷害，內耳功能不良等原因所
        致，外傷亦為成因之一，臉部撞擊雖有可能，但亦非絕
        對會導致耳鳴，有阮綜合醫院93年12月22日阮醫教字第
        0930000591號函在卷可佐（參見本院93年度簡字第56
        83號案卷第9 頁），此為本院職務上已知之事實，本件
        被告丙○○於右揭時地，雖有持隨身手提包朝告訴人丁○○之頭、臉揮打，並擊中告訴人丁○○之傷害行為，
        惟在一般情形下，有此環境、有此行為之同一條件，是
        否均可發生同一之左側耳鳴症狀之傷害結果，亦有可議
        ，尚難遽認被告丙○○之傷害行為，與上開左側耳鳴之
        傷害結果間，確有相當因果關係存在。
    (四)綜上所陳，本件既難認告訴人丁○○確實受有左側耳鳴症
      狀之傷害結果，亦難認被告丙○○之傷害行為與該傷害結
      果，確有相當因果關係，揆諸前揭說明，自難遽認被告丙○○涉有上開普通傷害之犯行。本件公訴人就被告丙○○
      所涉普通傷害之犯行，所提出之證據，經本院合法調查，
      尚不足使本院形成該等證據已足證明被告丙○○確有普通
      傷害犯罪之確信心證，揆諸首揭判例之意旨，應認不能證
      明被告丙○○有普通傷害之犯罪，既不能證明被告丙○○
      有普通傷害之犯罪，自應為無罪之諭知。
據上論斷，應依刑事訴訟法第299 條第1 項前段、第301 條第1
項，刑法第277 條第1 項、第41條第1 項前段，罰金罰鍰提高標
準條例第1 條前段、第2 條，判決如主文。
本案經檢察官甲○○到庭執行職務。
中　　華　　民　　國　　94　　年　　4 　　月　　12　　日
                  刑事第十二庭  審判長法　官  張維君
                                      法  官  劉惠娟
                                      法  官  伍逸康
右正本證明與原本無異。
如不服本判決，應於判決送達後10 日內，向本院提出上訴狀。
（須附繕本）
中　　華　　民　　國　　94　　年　　4 　　月　　18　　日
                                      書記官  蘇  豫
附錄本案論罪科刑法條全文：
中華民國刑法第277條
傷害人之身體或健康者，處3 年以下有期徒刑、拘役或1 千元以
下罰金。
犯前項之罪因而致人於死者，處無期徒刑或7 年以上有期徒刑；
致重傷者，處3 年以上10年以下有期徒刑。
